【裁判字號】    95,訴,122
【裁判日期】    950620
【裁判案由】    拆屋還地等
【裁判全文】
臺灣士林地方法院民事判決               95年度訴字第122號
原      告  乙○○
            丙○○
共      同
訴訟代理人  王耀星律師
被      告  甲○○
上列當事人間請求拆屋還地等事件，本院於95年6 月6 日言詞辯
論終結，判決如下：
    主      文
被告應將坐落於台北市○○區○○段四小段二四五地號土地如附
圖所示Ａ、Ｂ部分面積共計四十九點六七平方公尺之建物拆除，
並將該部分土地返還原告及其餘共有人，及自民國九十四年五月
十二日起至將上開土地返還原告及其餘共有人之日止，按年分別
給付原告乙○○、丙○○各新台幣捌佰陸拾捌元。
原告其餘之訴駁回。
訴訟費用由被告負擔。
本判決第一項於原告供擔保新台幣壹佰肆拾萬元後，得假執行，
但被告如於假執行程序實施前以新台幣肆佰貳拾參萬元為原告供
擔保，得免為假執行。
原告其餘假執行之聲請駁回。
    事實及理由
一、原告起訴主張：坐落台北市○○區○○段四小段245 地號之
    土地（下稱系爭土地）係原告2 人與其餘共有人所共有。詎
    被告在94年5 月間無權占有原告與其餘共有人共有之系爭土
    地如附圖所示Ａ部分之土地，面積為34.42 平方公尺；及如
    附圖B 部分之土地，面積約15.25 平方公尺，其自獲有相當
    於租金之不當利益。為此，原告爰依民法第179 條、第184
    條第1 項、第767 條規定為全體系爭土地共有人提起本訴等
    語，並聲明：(一)被告應將系爭土地如附圖所示Ａ、Ｂ部分面
    積共計49.67 平方公尺之建物拆除，並將該部分土地返還原
    告及其餘共有人，及自94年5 月12日起至將上開土地返還原
    告及其餘共有人之日止，按年分別給付原告乙○○、丙○○
    各新台幣（下同）1,447 元。(二)訴訟費用由被告負擔。(三)原
    告願供擔保，請准宣告假執行。
二、被告則以：原告明知系爭土地之建物係被告前手興建，其占
    有系爭土地並無正當權源，然原告卻不訴請拆屋還地，待被
    告嗣後因買賣而取得後，原告方起訴，實屬權利濫用。另原
    告以「申報地價乘以占用面積乘以占用期間乘以百分比」作
    為不當得利的計算式，該計算式之「百分比」應以4%為適當
    等語置辯。並聲明：(一)原告之訴及假執行之聲請均駁回。
    (二)如受不利之判決，願供擔保請准宣告免為假執行。
三、本件經兩造協議後簡化爭點如下：
  甲、兩造所不爭執之事項：
    (一)系爭土地面積合計為3,214 平方公尺，為原告與他人分別
      共有。
    (二)被告所有即門牌台北市內湖區○○○路○ 段90巷25弄28號
      1 樓房屋（下稱系爭房屋）占用原告與他人共有之系爭土
      地如附圖所示Ａ、Ｂ部分之土地，面積分為34.42 、15.
      44平方公尺，詳如台北市中山地政事務所之複丈成果圖所
      示。
    (三)被告所有之系爭房屋，係其於94年4 月6 日向訴外人李易
      杰買受，並於同年5 月11日遷入。
    (四)同意以申報地價為每平方公尺26,240元作為不當得利之計
      算依據。
    (五)被告係自94年5 月11日起，迄今無權占有系爭土地。
    (六)同意以「申報地價乘以占用面積乘以占用期間乘以百分比
      」作為不當得利的計算式。
    (七)原告不當得利之聲明同意自94年5 月12日起算。
    (八)同意本院95年4 月12日所為之勘驗筆錄內容之記載（詳如
      本院卷第30頁）。
  乙、兩造所爭執之事項：
    (一)原告請求拆屋還地，有無權利濫用？
    (二)以「申報地價乘以占用面積乘以占用期間乘以百分比」作
      為不當得利的計算式，該計算式之「百分比」應以百分之
      幾為適當？
四、經查：
（一）原告請求拆屋還地，有無權利濫用？
      按權利之行使，不得違反公共利益，或以損害他人為主要
      目的，民法第148 條第1 項雖有明文。惟按民法第148 條
      權利濫用之禁止，係規定行使權利，不得以損害他人為主
      要目的，若當事人行使權利，雖足使他人喪失利益，而苟
      非以損害他人為主要目的，即不在該條所定範圍之內（最
      高法院45年台上字第105 號判例參照）。故權利濫用者，
      須兼備主觀上專以損害他人為主要目的及客觀上因權利行
      使取得利益與他人所受損害不相當，缺一不可。是以行使
      權利者，主觀上若非專以損害他人為主要目的時，縱因權
      利之行使致影響相對人之利益時，亦難認係權利濫用。本
      件被告於受讓該建物時，既已明知該違建部分就系爭土地
      ，並無合法使用權源，竟仍故為買受，圖得不法利益，則
      原告本於所有權之正當行使，自不生權利濫用之問題。
（二）以「申報地價乘以占用面積乘以占用期間乘以百分比」作
      為不當得利的計算式，該計算式之「百分比」應以百分之
      幾為適當？
  １、按「所有人對於無權占有或侵奪其所有物者，得請求返還
      之。」，民法第767 條前段定有明文。經查，被告無權占
      有系爭土地如附圖所示Ａ、Ｂ部分面積分為34.42、15.25
      平方公尺乙節，有臺北市中山地政事務所土地複丈成果圖
      在卷可稽；復為兩造所不爭執，則被告占用系爭土地既無
      任何法律權源，原告自得本於民法第767 條之規定請求被
      告將系爭土地如前揭所言面積之地上物拆除，並返還該部
      份土地，於法即屬有據。
  ２、查系爭地號土地之申報地價為每平方公尺26,240元，另本
      院審酌系爭土地遭占用係供宗教使用，並位於巷弄之間，
      而系爭房屋正臨10米寬巷道，交通及生活機能皆屬於住家
      之用且商業機能不發達等情，認被告使用系爭土地之對價
      應以申報地價總價額『６％』計算為相當。茲就原告請求
      相當租金之損害金額計算如下（元以下四拾五入）：
    (1)被告每年占用之不當得利：
      26,240×49.67×6%×1= 78,200元
    (2)原告各人每年相當租金之損害為868 元
      78,200×111/10000（即原告之持分） = 868
五、從而，原告本於民法第767 條前段規定訴請被告應將系爭土
    地內如主文第1 項所示建物拆除，並將占用面積土地返還原
    告及其餘共有人，及本於民法第179 條規定請求被告給付如
    主文第1 項之款項，為有理由，應予准許；逾此部份之請求
    ，為無理由，應予駁回。
六、兩造陳明願供擔保，聲請宣告假執行或免為假執行，經核原
    告勝訴部分，合於法律規定，爰分別酌定相當之擔保金額宣
    告之；原告其餘假執行之聲請，因訴之駁回而失所依據，不
    予准許。
七、本件事證已臻明確，兩造其餘攻防方法及訴訟資料經本院審
    酌後，核與判決不生影響，無遂一論駁之必要，併此敘明。
八、又「以一訴附帶請求其孳息、損害賠償、違約金或費用者，
    不併算其價額。」，民事訴訟法第77條之2 定有明文。是以
    原告就相當租金之損害金額雖有部分請求經本院駁回，然揆
    諸前揭法條說明，此部分既未計算於訴訟費用之中，則依同
    法第79條之規定，訴訟費用自應由被告負擔，再次敘明。
九、訴訟費用負擔之依據：民事訴訟法第79條。
中    華    民    國    95    年    6     月    20    日
                  民事第二庭  法  官  陳梅欽
以上正本證明與原本無異。
如對本判決上訴須於判決送達後20日內向本院提出上訴狀。
中    華    民    國    95    年    6     月    21    日
                              書記官  高郁婷


司法院資訊處製作；財團法人民間司法改革基金會備份。
